臺灣高等法院臺中分院民事判決
110年度上字第226號
上  訴  人  劉昌旺  


被上訴人    劉建重  
            劉建耀  
            劉建登  
            劉建造  
            張椿松  
            張劉瓊如
            徐櫻華  
            徐賓宏  

            徐賓成  
            臺中市政府建設局

上  一  人
法定代理人  陳大田  
上  一  人                       
訴訟代理人  陳曉禎  
被上訴人    劉學宸（即劉永琛承受訴訟人）

追加被告    劉福維（即劉建琪之繼承人）

            劉尚豪（即劉建琪之繼承人）

            劉懿慧（即劉建琪之繼承人）

上列當事人間分割共有物事件，上訴人對於中華民國110年3月19
日臺灣臺中地方法院108年度訴字第2804號第一審判決提起上訴
，並為訴之追加，本院不經言詞辯論，判決如下：
    主  文
原判決廢棄，發回臺灣臺中地方法院。
    事實及理由
一、按請求分割公同共有物之訴，為固有之必要共同訴訟，應由
    同意分割之公同共有人全體一同起訴，並以反對分割之其他
    公同共有人全體為共同被告，於當事人適格始無欠缺。本件
    上訴人起訴請求分割坐落臺中市○○區○○段00000地號土地（
    下稱系爭土地），原共有人劉建琪於起訴前之民國105年1月
    5日即已死亡（詳原審卷㈠第123頁除戶戶籍謄本、本院卷第6
    9頁個人基本資料查詢結果），並無當事人能力，本件上訴
    人起訴請求分割系爭土地，竟列已無當事人能力之劉建琪為
    共同被告，自不合法。則上訴人提起本件分割共有物之訴，
    非以系爭土地其他共有人全體為共同被告，顯然欠缺當事人
    適格之要件。
二、又訴訟標的對於數人必須合一確定時，原告得於訴訟進行中
    追加其原非當事人之人為當事人，民事訴訟法第255條第1項
    第5款定有明文。查系爭土地原共有人劉建琪之繼承人為劉
    福維、劉尚豪、劉懿慧，有繼承系統表及戶籍謄本可稽（本
    院卷第213至221頁），劉建琪就系爭土地之應有部分，依繼
    承關係，即歸上開劉建琪之繼承人全體公同共有，而本件訴
    訟標的對於上訴人以外之其餘土地共有人必須合一確定，則
    上訴人於本院撤回對劉建琪之訴，並追加上開劉建琪之繼承
    人為共同被告，以符當事人適格之要件，應予准許。
三、次按第一審之訴訟程序有重大之瑕疵者，第二審法院得廢棄
    原判決，而將該事件發回原法院；但以因維持審級制度認為
    必要時為限。前項情形，應予當事人陳述意見之機會，如兩
    造同意願由第二審法院就該事件為裁判者，應自為判決，民
    事訴訟法第451條第1、2項定有明文。又所謂訴訟程序有重
    大之瑕疵者，係指第一審違背訴訟程序之規定，其違背與判
    決內容有因果關係，或因訴訟程序違背規定，不適於為第二
    審辯論及判決之基礎者而言。亦即訴訟程序之重大瑕疵所影
    響者獲得有利判決，即無為維持其審級利益發回更審之必要
    。另所謂因維持審級制度之必要，係指當事人因在第一審之
    審級利益被剝奪，致受不利之判決，須發回原法院以回復其
    審級利益而言。
四、經查：
　㈠上訴人於原審起訴時未以劉建琪之繼承人劉福維、劉尚豪、
    劉懿慧為共同被告，原審未予查明，逕對欠缺當事人能力之
    劉建琪就系爭土地判決分割，顯有當事人不適格之違誤，前
    已敘明。縱上訴人於本院追加起訴劉福維、劉尚豪、劉懿慧
    為共同被告，使本件之當事人適格無欠缺，但該等追加被告
    於原審之審級利益則遭剝奪，足認原審之訴訟程序有重大瑕
    疵。本院是否基此而廢棄發回，仍以該訴訟程序瑕疵，是否
    有維持追加被告劉福維、劉尚豪、劉懿慧審級利益而屬必要
    為據。
  ㈡茲查，共有物之分割方法，法院固可自由裁量，惟分割方法
    何者為適當，仍應斟酌共有人之利害關係、共有物之性質、
    價格及利用效益等，而追加被告劉福維、劉尚豪、劉懿慧既
    因訴訟程序重大瑕疵，始不能在第一審為訴訟行為，就共有
    物之分割實施攻擊防禦方法，乃第一審於此情況下，未及完
    整考量而僅於變價或上訴人所提出原物分割方案逕予裁判，
    自堪認追加被告劉福維、劉尚豪、劉懿慧之審級利益已受訴
    訟程序重大瑕疵之影響，且劉福維、劉尚豪、劉懿慧經本院
    通知後，迄未具狀同意由本院自為裁判，以補正上開訴訟程
    序之瑕疵。則為維持追加被告劉福維、劉尚豪、劉懿慧之審
    級利益，自有將本事件發回原審法院更為裁判之必要。末按
    請求分割公同共有物之訴，為固有之必要共同訴訟，應由同
    意分割之公同共有人全體一同起訴，並以反對分割之其他公
    同共有人全體為共同被告，於當事人適格始無欠缺，是本事
    件其餘共有人亦有併予廢棄發回之必要。上訴意旨雖未指摘
    及此，惟原判決程序既有重大瑕疵，即無可維持，應認上訴
    為有理由。爰不經言詞辯論，將原判決廢棄，發回原審法院
    重行審理，以符法制。
五、另被上訴人徐賓宏原設籍臺中市○區○○○街00號10樓，於108
    年2月13日出境，嗣於110年3月17日經主管機關逕為遷出登
    記，宜一併注意，併予指明。
六、據上論結，本件上訴為有理由，依民事訴訟法第451條第1
　　項、第453條，判決如主文。
中    華    民    國   110    年    6     月     30   日
        　　    民事第四庭    審判長法　官  林慧貞
　　　　　　　　　　　　　　        法　官  莊嘉蕙
　　　　　　　　　　　　　　　      法　官  劉惠娟
正本係照原本作成。       
如不服本判決，應於收受送達後二十日內向本院提出上訴書狀，
其未表明上訴理由者，應於提出上訴後二十日內向本院補提理由
書狀（均須按他造當事人之人數附繕本）。
上訴時應提出委任律師或具有律師資格之人之委任狀；委任有律
師資格者，另應附具律師資格證書及釋明委任人與受任人有民事
訴訟法第四百六十六條之一第一項但書或第二項所定關係之釋明
文書影本。如委任律師提起上訴，應一併繳納上訴裁判費。

                                    書記官  許美惠

中　　華　　民　　國　　110 　年　　6 　　月　　30　　日